【裁判字號】    91,訴,2115
【裁判日期】    920801
【裁判案由】    所得稅法
【裁判全文】
臺北高等行政法院判決                            九十一年度訴字第二一一五號
                              .
  原      告  甲○○
  被      告  財政部台北市國稅局
  代  表  人  張盛和（局長）
  訴訟代理人  丙○○
              乙○○
右當事人間因所得稅法事件，原告不服財政部中華民國九十一年四月四日台財訴字第
○九○○○四九九九八號訴願決定（案號：第00000000號），提起行政訴訟
。本院判決如左：
    主  文
原告之訴駁回。
訴訟費用由原告負擔。
    事  實
一緣原告為松園專業安養中心（下稱松園安養中心）之負責人，亦即所得稅法第八十
  九條所稱之扣繳義務人，對於該中心民國（下同）八十四年度給付租賃所得新台幣
  （下同）一、七三○、三○○元，經被告依租賃所得人申報所得稅資料及租賃契約
  查獲乃依所得稅法第一百十四條第一款前段規定，按應扣未扣之稅額處一倍罰鍰一
  七三、○三○元。原告不服，申請復查，經被告於九十年六月十一日以財北國稅法
  字第九○○一九七七八號復查決定書駁回申請，原告猶表不服，提起訴願，亦遭決
  定駁回，遂向本院提起行政訴訟。
二兩造聲明：
  (一)原告聲明：訴願決定及原處分均撤銷。
  (二)被告聲明：如主文所示。
三兩造爭點：
  原告主張松園安養中心於八十四年間尚未登記立案取得扣繳義務人資格，沒有統一
  編號，無從扣繳稅款，自無過失，且原告已於八十五年六月間自該中心退股，被告
  仍以原告為松園安養中心之負責人課處罰鍰，顯有違誤，是否可採？
  (一)原告主張之理由：
    1.查被告以原告未依法扣繳租賃稅款，遂課原告罰鍰一、七三○、三○○元之處
      分，並駁回原告之復查申請，嗣原告不服，提起訴願，亦遭財政部決定駁回，
      無非係以原告為松園安養中心之負責人，亦即所得稅法第八十九年條所稱之扣
      繳義務人，對於該中心八十四年度給付租賃所得一、七三○、三○○元，未依
      所得稅法第八十八條規定於給付時扣取稅款，計短扣稅款一七三、○三○元，
      被告乃依所得稅法第一百十四條第一款前段規定，按應扣未扣之稅額處一倍罰
      鍰一七三、○三○元。按所得稅法第八十八第一項第二款、第八十九條第一項
      第二款、第九十二條第一項前段固分別規定：「納稅義務人有左列各類所得者
      ，應由扣繳義務人於給付時，依規定之扣繳率或扣繳辦法，扣取稅款，並依第
      九十二條規定繳納之：一、‧‧‧二、機關、團體事業或執行業務者所給付之
      ‧‧‧租金‧‧‧。」、「前條各類所得稅款，其扣繳義務人及納稅義務人如
      左：一、‧‧‧二、‧‧‧租金‧‧‧其扣繳義務人為機關團體之主辦會計人
      員、事業負責人及執行業務者‧‧‧。」、「第八十八條各類所得稅之扣繳義
      務人，應於每月十日將上一月內所扣稅款向國庫繳清‧‧‧。」惟查：
      (1)松園安養中心係屬老人福利機構，於八十四年間依法尚不得登記立案取得扣
        繳義務人之資格，故當時原告自無從先行扣取稅款報繳，依司法院釋字第二
        七五號解釋旨趣：「人民違反法律上之義務而應受行政罰之行為，法律無特
        別規定時，雖不已出於故意為必要，仍須以過失為其責任條件。但應受行政
        罰之行為，僅須違反禁止規定或作為義務，而不已發生損害或危險為其要件
        者，推定為有過失，於行為人不能舉證證明自己無過失時，即應受處罰」準
        此以言，原告無從扣繳稅款自無過失可言，依法不應受罰。
      (2)查松園安養中心係屬老人福利機構，依老人福利機構設立許可辦法第二條之
        規定，須向台北市政府社會局申請許可後，方能設立，而老人福利機構設立
        許可辦法係於八十七年六月十六日方由內政部訂定頒布，是以於八十四年間
        ，松園安養中心依法尚不得登記立案，從而無法向稅捐機關取得統一編號以
        辦理扣繳稅款，故當時松園安養中心依法既非扣繳義務人，即便原告當時向
        被告扣繳稅款，亦遭被告以松園安養中心未經登記立案，尚未取得統一編號
        為由拒絕，是以原告當時依法既無從扣繳稅款，自無任何過失可言。尤有進
        者，被告已拒絕原告扣繳稅款於先，現又以原告未依法扣繳稅款為由課處罰
        鍰，實屬前後矛盾，原處分及復查決定暨訴願決定，自均無可維持，均應撤
        銷，以符法制。
      (3)依司法院釋字第一八五號解釋趣旨：「司法院解釋憲法，並有統一解釋法律
        及命令之權，為憲法第七十八條所明定，其所為之解釋，自有拘束全國各機
        關人民之效力，各機關處理有關事項，應依解釋意旨為之」，被告依財政部
        五十八年四月五日台稅一第三七五一一號令，主張「如係未辦登記之營利事
        業所支付，而未依法扣繳利息所得稅款者，應仍依所得稅法第一百十四條第
        一款規定罰辦」等語，惟查此一行政命令未以過失為科處行政罰之責任要件
        ，顯與前開司法院釋字第二七五號解釋有違，而依前開釋字第一八五號解釋
        ，司法院之解釋既有拘束全國各機關及人民之效力，前開與司法院解釋牴觸
        之行政命令自屬無效，當無援用之餘地。
      (4)系爭台北市○○街二十一號二樓之二及三樓之二之出租人為黃淑貞、黃武海
        二人，承租人為原告，非松園安養中心，至為灼然，有公證書及房屋租賃契
        約書乙份可稽。準此以言，租賃契約之當事人為黃淑貞、黃武海與原告，均
        屬自然人，縱有欠租，亦僅得向原告請求非松園安養中心，不論原告承租後
        是否供松園安養中心使用，如以松園安養中心依法按租金給付額扣繳百分之
        十，勢必與租賃契約當事人內容不合，出租人黃淑貞、黃武海一定不能接受
        ，自不得憑黃淑貞、黃武海申報租賃所得發生處所名稱為松園安養中心，或
        原告為松園安養中心之主辦人，即得而罔顧租賃契約書之內容，適亦足證明
        原告未扣繳租金百分之十，毫無過失可言。
    2.再查，系爭稅款雖因松園安養中心於八十四年間依法不得登記立案而無從扣繳
      ，然查此項稅款係屬租賃所得，而出租人黃武海及黃淑貞已於八十四年繳納此
      項租賃所得之稅款，此有渠等八十四年度綜合所稅結算申報書在卷可稽，亦為
      被告所不爭（參見復查決定書第三頁右起第六行），是以系爭稅款既業經原出
      租人依法繳納，則就國家財政稅收而言，實質上並無短少可言，況被告既未查
      明原告當時依法是否得為系爭稅款之扣繳義務人，復未考量實際上此項稅款早
      經出租人繳納，僅以形式上率認原告為扣繳義務人，便課處罰鍰，顯屬違法不
      當，實應予以撤銷。
    3.末查，原告已於八十五年六月二十八日自松園安養中心退股，並由張麗美及廖
      王美惠二人接任負責人一職，此有退股時之交接字據乙紙可稽，是以原告已非
      松園安養中心之負責人，被告仍以原告為松園安養中心之負責人而課處罰鍰，
      顯屬誤會，原處分及復查決定暨訴願決定，實不足以維持，均應撤銷。
  (二)被告主張之理由：
    1.本件原告係松園安養中心之扣繳義務人，對於該中心八十四年間給付租賃一、
      七三○、三○○元時，未依所得稅法第八十八規定於給付時扣取稅款，計短扣
      稅款一七三、○三○元，被告原處分乃依所得稅法第一百十四條第一款前段規
      定，按應扣未扣之稅額處一倍罰鍰一七三、○三○元。
    2.原告主張，松園安養中心未經立案，且租賃契約書係以其個人名義簽訂，故無
      扣繳之義務，況出租人已誠實申報相關租金收入，請註銷罰鍰等語。經查原告
      為松園安養中心之扣繳義務人，有經原告簽章填報之安養中心托護狀況調查表
      ，及安養中心薪資調查表附卷可稽，自不因該安養中心未經立案或未辦營業登
      記而得免除其扣繳義務人之責任。次查原告雖提供由其個人名義與出租人黃武
      海、黃淑貞簽訂之公證租賃契約書，惟依原告八十七年十二月二十三日綜合所
      得稅復查申請書「本人代表合夥人承租台北市○○街二十一號二、三樓從事安
      養院‧‧‧」，另依出租人黃武海及黃淑貞八十四年度綜合所得稅結算申報書
      均載明，其租賃所得發生處所名稱為「松園安養中心」，顯見原告係以松園安
      養中心主辦人之身分與出租人簽訂租賃契約。末查，松園安養中心與出租人黃
      武海、黃淑貞簽訂租賃契約經台灣台北地方法院公證處以信八三公字第四三○
      一一號公證，期間自八十三年十一月十日至八十八年十一月九日，每月租金一
      四三、○○○元，逐年調升百分之五，即八十四年一至十月每月租金一四三、
      ○○○元，八十四年十一月及十二月每月租金一五○、一五○元；松園安養中
      心八十四年於系爭租賃期間給付出租人黃武海、黃淑貞租金一、七三○、三○
      ○元時，未於給付時扣取稅款，計短扣稅款一七三、○三○元，是原處分按應
      扣未扣之稅額處一倍罰鍰為一七三、○三○元，徵諸相關規定，尚無不合。
    理  由
一按「納稅義務人有左列各類所得者，應由扣繳義務人於給付時，依規定之扣繳率或
  扣繳辦法，扣取稅款，並依第九十二條規定繳納之：一、‧‧‧二、機關、團體事
  業或執行業務者所給付之‧‧‧租金‧‧‧。」、「前條各類所得稅款，其扣繳義
  務人及納稅義務人如左：一、‧‧‧二、‧‧‧租金‧‧‧其扣繳義務人為機關團
  體之主辦會計人員、事業負責人及執行業務者‧‧‧。」、「第八十八條各類所得
  稅之扣繳義務人，應於每月十日前將上一月內所扣稅款向國庫繳清‧‧‧。」分別
  為行為時所得稅法第八十八條第一項第二款、第八十九條第一項第二款及第九十二
  條第一項前段所規定。又「一、扣繳義務人未依第八十八條規定扣繳稅款者，除限
  期責令補繳應扣未扣或短扣之稅款及補報扣繳憑單外，並按應扣未扣或短扣之稅額
  處一倍之罰鍰。」復為同法第一百十四條第一款前段所明定。又「納稅義務人如為
  中華民國境內居住之個人，或在中華民國境內有固定營業場所之營利事業，按左列
  規定扣繳‧‧‧五、租金按給付額扣取百分之十‧‧‧」復為行為時各類所得扣繳
  率標準第二條第五款所明定。次按「‧‧‧本件該處查獲××經營西藥買賣，未辦
  營業登記，除應按不依規定申報營業登記而營業者之規定罰辦外，其利息支出○○
  元，如係該未辦登記之營利事業所支付，而未依法扣繳利息所得稅款者，應仍依所
  得稅法第一百十四條第一款規定罰辦。」、「扣繳義務人給付各類所得，不依法扣
  繳稅款，如經稽徵機關查明納稅義務人確已將是項應扣繳稅款之所得，合併其取得
  年度之綜合所得申報繳稅者，得免再責令扣繳義務人補繳，惟仍應依法送罰。」分
  別為財政部五十八年四月五日台稅一第三七五一一號令、六十五年九月十八日台財
  稅第三六三一七號函釋有案。上開函令，係財政部基於職權所為釋示，未逾越法律
  規定，自可適用。又「人民違反法律上之義務而應受行政罰之行為，法律無特別規
  定時，雖不以出於故意為必要，仍須以過失為其責任條件。但應受行政罰之行為，
  僅須違反禁止規定或作為義務，而不以發生損害或危險為其要件者，推定為有過失
  ，於行為人不能舉證證明自己無過失時，即應受處罰‧‧‧。」司法院釋字第二七
  五號解釋可資參照。
二本件原告為松園安養中心之負責人，亦即所得稅法第八十九條所稱之扣繳義務人，
  對於該中心八十四年度給付租賃所得一、七三○、三○○元，經被告查獲，按應扣
  未扣之稅額處一倍罰鍰一七三、○三○元。原告不服，循序申請復查、提起訴願，
  遞遭駁回，復起訴主張松園安養中心於八十四年間尚未登記立案取得扣繳義務人資
  格，沒有統一編號，無從扣繳稅款，自無過失，且原告已於八十五年六月間自該中
  心退股，被告仍以原告為松園安養中心之負責人課處罰鍰，顯有違誤，詳如其起訴
  狀事實欄所載理由等語。
三查原告係松園安養中心之負責人，此有原告簽章填報之安養中心托護狀況調查表及
  安養中心薪資調查表附原處分卷可稽，為所得稅法第八十九條第一項第二款所稱之
  扣繳義務人，該安養中心於八十四年間給付出租人黃武海、黃淑貞租金計一、七三
  ○、三○○元，未於給付時扣取稅款一七三、○三○元，亦有房屋租賃契約書附原
  處分卷可憑，復為原告所不否認，被告乃按應扣未扣稅額處一倍罰鍰，揆諸首揭規
  定及說明，自無不合。至於原告訴稱：松園安養中心於八十四年尚未登記立案，沒
  有統一編號，無從扣繳稅款，且其係個人名義與出租人簽約，無扣繳義務，又原告
  已於八十五年六月自該安養中心退股，不應對其裁罰等語。查原告係以松園安養中
  心之資金支付房租，並將租金列報為該安養中心之費用，所承租房屋亦供該安養中
  心使用，為原告所不爭執，經記明筆錄在卷可按，則於給付租金時，原告自有扣繳
  稅款義務，雖松園安養中心於八十四年間尚未登記立案，惟原告迄未能提出曾前往
  申請統一編號之資料俾憑辦理扣繳，故其未依法辦理扣繳稅款，仍難辭過失之責，
  又原告雖稱其已於八十五年六月自該安養中心退股，惟亦難解免其八十四年應扣繳
  稅款義務，原告所訴各節，洵不足採。
四綜上說明，本件被告對原告處應扣未扣稅額一倍罰鍰一七三、○三○元，核無違誤
  ，訴願決定，予以維持，亦無不合，原告起訴意旨，非有理由，應予駁回。
五據上論結，本件原告之訴為無理由，依行政訴訟法第九十八條第三項前段，判決如
  主文。
中      華      民      國    九十二    年      八      月      一      日
                            臺 北 高 等 行 政 法 院  第 一 庭
                                           審 判 長  法    官  王立杰
                                                     法    官  王碧芳
                                                     法    官  黃本仁
右為正本係照原本作成。
如不服本判決，應於送達後二十日內，向本院提出上訴狀並表明上訴理由，如於本判
決宣示後送達前提起上訴者，應於判決送達後二十日內補提上訴理由書（須按他造人
數附繕本）。
中      華      民      國    九十二    年      八      月      四      日
                                                     書 記 官  姚國華


司法院資訊處製作；財團法人民間司法改革基金會備份。
